臺灣臺北地方法院刑事判決　　　　　　　　　　　　九十二年度訴字第一五七一號
　　公　訴　人　臺灣臺北地方法院檢察署檢察官
　　被　　　告　甲○○
　　選任辯護人　林憲同律師
右列被告因違反貪污治罪條例等案件，經檢察官提起公訴（九十一年度偵字第九五八
六號），本院判決如左：
    主      文
甲○○連續依據法令從事公務之人員，利用職務上之機會，詐取財物，處有期徒刑壹
年拾月，褫奪公權壹年。緩刑貳年。
    事      實
一、甲○○自民國八十七年十一月間起至八十九年二月間止任職臺北縣政府消防局第
    四大隊安康分隊（位於臺北縣新店市○○路○段二號，下稱安康分隊）消防隊員
    ，負責轄區內救災、滅火等職務，並兼辦安康分隊義勇消防隊員之義消協勤費、
    義消救災費之申報、發放等職務，係依據法令從事公務之人員。明知依臺北縣政
    府消防局八十八年三月八日（八八）北縣消救字第一二九○六號函所定「義消人
    員出勤（救災、護）時，如為爭取時效，得於救災返隊後，在消防人員出入登記
    簿內簽名，並詳細註明救災事由，以便核對（公文書不可代簽）」之規定，安康
    分隊義消隊員向臺北縣政府消防局報領義消救災費，必須由其依據臺北縣政府消
    防局第四大隊安康分隊員警出入及領用無線電登記簿上所載之義消人員出勤簽名
    紀錄，核實製作臺北縣義勇消防人員印領出動救災工作費清冊後層報第四大隊而
    向臺北縣政府消防局辦理申領義消救災費，竟基於意圖為他人不法之所有及將不
    實事項登載於公文書之概括犯意，明知前開登記簿內並無義消陳偉明等二十七人
    次之出勤簽名，竟於八十八年六月二十四日後之某日起，在上址安康分隊處，利
    用職務上製作「臺北縣義勇消防人員印領出動救災工作費清冊」及保管該分隊義
    消隊員印章之機會，連續將未出勤之陳偉明等多名義消之姓名不實登載於如附表
    所示之臺北縣義勇消防人員印領出動救災工作費清冊上，並盜蓋未出勤之陳偉明
    等多名義消之印章於該等清冊上，虛偽浮報該等義消出勤共二十七人次、救災時
    數八十八小時，並連續持該登載不實之清冊向臺北縣政府消防局詐領每人次每小
    時新臺幣（下同）一百五十元之義消救災費（合計共一萬三千二百元），足以生
    損害於該等遭虛報請領救災工作費之義消人員及臺北縣政府消防局審核、發放義
    消救災費之正確性（虛偽浮報之救災起迄時間、發生地點、救災時數、請領救災
    工作費義消人員姓名、遭虛報請領救災工作費義消人員姓名及虛報金額均詳如附
    表所示），並因此致臺北縣政府消防局陷於錯誤，誤認陳偉明等義消人員確有出
    勤救災而核發義消救災費，該等義消救災費並均已納入安康分隊義消隊員之公基
    金中。嗣於八十九年八月間因民眾檢舉後始得知上情。
二、案經法務部調查局北部地區機動工作組移送臺灣臺北地方法院檢察署檢察官偵查
    起訴。
    理      由
一、右揭事實，業據被告甲○○於本院審理中坦承不諱，復經證人即臺北縣政府消防
    局第四大隊安康分隊小隊長羅明文、臺北縣政府消防局第四大隊安康分隊義消隊
    員王啟池、蕭青波、陳仲仁、簡義勝、廖政誠、江國璨、李忍成、曾國靖、黃燦
    煌、張文賢、張添財、陳偉明、李春邦等人證述在卷，又有臺北縣消防局第四大
    隊安康分隊員警出入及領用無線電登記簿、臺北縣義勇消防人員印領出動救災工
    作費清冊、安康分隊義消分隊之帳冊、臺北縣消防局第四大隊零用金清單、臺北
    縣政府消防局政風室九十年六月四日九十北消政室字第一二五號書函暨檢附之資
    料、臺北縣政府九十年八月一日九十北府政三字第二七七三○五號函暨檢附之資
    料、證明書等在卷可稽，是被告之自白顯與事實相符。本件事證明確，被告犯行
    堪以認定，應予依法論科。
二、按被告為臺北縣政府消防局第四大隊安康分隊消防隊員，負責轄區內救災、滅火
    等職務，並兼辦安康分隊義消隊員之義消協勤費、義消救災費之申報及發放等職
    務，乃依據法令從事公務之人員。竟基於意圖為他人不法之所有及將不實事項登
    載於公文書之概括犯意，明知前開登記簿內並無義消陳偉明等二十七人次之出勤
    簽名，竟於前開時、地利用職務上製作臺北縣義勇消防人員印領出動救災工作費
    清冊及保管該義消分隊隊員印章之機會，連續將未出勤之陳偉明等多名義消之姓
    名不實登載於如附表所示之清冊上，並盜蓋未出勤之陳偉明等多名義消之印章於
    其上，虛偽浮報該等義消出勤人次及救災時數，繼再持該登載不實之清冊向臺北
    縣政府消防局詐領每人次每小時一百五十元之義消救災費，足以生損害於該等遭
    虛報請領救災工作費之義消人員及臺北縣政府消防局審核、發放義消救災費之正
    確性，並因此致臺北縣政府消防局陷於錯誤，誤認陳偉明等義消人員確有出勤救
    災而核發義消救災費，核其所為，係犯貪污治罪條例第五條第一項第二款之利用
    職務上之機會詐取財物罪及刑法第二百十六條、第二百十三條之行使公務員登載
    不實之公文書罪。被告在其登載不實之公文書上盜用陳偉明等義消之印章之行為
    ，乃公務員登載不實公文書之部分行為，不另論罪；再被告登載不實公文書後復
    持以行使，登載不實公文書之低度行為為行使登載不實公文書之高度行為所吸收
    ，亦不另論罪。被告先後多次利用職務上之機會詐取財物及行使公務員登載不實
    之公文書之犯行，均時間緊接、方法相同，各觸犯構成要件相同之罪名，顯係基
    於一概括犯意反覆為之，應依刑法第五十六條連續犯之規定各論以一罪，並依法
    加重其刑。再其所犯前開二罪間，有方法結果之牽連犯關係，應依刑法第五十五
    條之規定，從一重依貪污治罪條例第五條第一項第二款之罪論處。又本件被告係
    犯貪污治罪條例第五條第一項第二款之罪，情節輕微，其所得之財物僅一萬三千
    二百元，爰依貪污治罪條例第十二條第一項之規定，減輕其刑，並依法先加後減
    。被告所為上開利用職務上之機會詐取財物罪及行使公務員登載不實之公文書罪
    之犯行固值非難，惟所詐得財物均係列入義消之公基金中，並非被告私人所得，
    且被告業已將詐得財物一萬三千二百元悉數返還臺北縣政府消防局，有被告所書
    之報告一份及臺北縣政府消防局領款收據一份附卷足參，而本罪之法定最輕本刑
    為七年以上有期徒刑，情輕而法重，在客觀上足以引起一般同情，本院基於衡平
    原則，認為處以法定最輕刑度尤嫌過重，是其犯罪之情狀顯堪憫恕，再依刑法第
    五十九條之規定，酌減其刑，並依法遞減之。爰審酌被告並無前科，素行尚稱良
    好，其身為公務員本應恪遵職守，竟不思守法而為本案之犯行，所為業已影響國
    家公務員之廉能形象、犯罪動機、目的、詐取之財物均係納入義消公基金內，並
    非被告私人圖得，詐取財物僅一萬三千二百元，情節並非重大，且犯罪後已將詐
    欺而得之財物返還臺北縣政府消防局，坦承犯行，態度甚為良好等一切情狀，從
    輕量處如主文所示之刑，以示懲儆。末查被告前未曾受有期徒刑以上刑之宣告，
    有臺灣高等法院被告全國前案紀錄表一紙附卷可憑，其犯罪後甚有悔意，並已於
    本院審理中時主動將所得財物返還臺北縣政府消防局，有被告所書之報告一份及
    臺北縣政府消防局領款收據一份在卷可稽，本院信其經此教訓後，當知所警惕而
    無虞再犯，本院綜核各情，認上開有期徒刑之宣告，已足策其自新，因認所宣告
    之刑，以暫不執行為適當，爰併依法諭知緩刑二年，以啟自新。再本件被告既係
    宣告有期徒刑以上之刑度，依貪污治罪條例第十七條之規定，並宣告褫奪公權一
    年。又被告業已將所得財物返還臺北縣政府消防局，業如前述，是自無庸依貪污
    治罪條例第十條之規定宣告所得財物追繳發還，附此敘明。
三、至公訴意旨雖本認被告不實登載於前開清冊上之義消出勤共四十三人次，救災時
    數一百三十三小時，且所詐得之義消救災費為一萬九千九百五十元云云，惟公訴
    人於本院行準備程序及審理時業已減縮更正被告所詐取之救災費用款項為一萬三
    千二百元，此見本院九十三年二月十八日準備程序筆錄、九十三年六月二日審判
    筆錄自明，是逾一萬三千二百元部分之金額部分，本院不再加以審酌，併此敘明
    。
據上論斷，應依刑事訴訟法第二百九十九條第一項前段，貪污治罪條例第二條前段、
第五條第一項第二款、第十二條第一項、第十七條，刑法第十一條前段、第五十六條
、第二百十六條、第二百十三條、第五十五條、第五十九條、第三十七條第二項、第
七十四條第一款，判決如主文。
本案經檢察官呂俊儒到庭執行職務
中　　　華　　　民　　　國　　九十三　　年　　　六　　　月　　　三十　　日
                                    臺灣臺北地方法院刑事第十庭
                                        審判長法  官  廖紋妤
                                              法  官  劉煌基
                                              法  官  黃紹紘
如不服本判決，應於判決送達後十日內，向本院提出上訴狀。
右正本證明與原本無異。
                                              書記官  劉新怡
中　　　華　　　民　　　國　　九十三　　年　　　六　　　月　　　三十　　日
附錄本案論罪科刑所犯法條全文：
貪污治罪條例第五條
有下列行為之一者，處七年以上有期徒刑，得併科新台幣六千萬元以下罰金：
一、意圖得利，擅提或截留公款或違背法令收募稅捐或公債者。
二、利用職務上之機會，詐取財物者。
三、對於職務上之行為，要求、期約或收受賄賂或其他不正利益者。
前項第一款及第二款之未遂犯罰之。
刑法第二百十三條
公務員明知為不實之事項，而登載於職務上所掌之公文書，足以生損害於公眾或他人
者，處一年以上七年以下有期徒刑。
刑法第二百十六條
行使第二百十條至第二百十五條之文書者，依偽造、變造文書或登載不實事項或使登
載不實事項之規定處斷。
